臺灣高雄地方法院民事判決　　　　　　 95年度重訴字第282號
原　　　告　大眾商業銀行股份有限公司
　　　　　　　　　　　　地下1.
法定代理人　丁○○
訴訟代理人　甲○○
　　　　　　丙○○
被　　　告　信漢建設股份有限公司
法定代理人　戊○○○
訴訟代理人　楊申田律師
　　　　　　余如惠律師
　　　　　　蘇瑛婷律師
被　　　告　乙○○
上當事人間確認抵押債權不存在事件，本院民國96年6 月25日言
詞辯論終結，判決如下：
    主  文
確認被告乙○○與被告信漢建設股份有限公司間於民國八十三年
十一月十一日就高雄縣林園鄉○○段第八二四－七、八二四－十
三、八二四－二三、八二四－三０地號土地所設定第一順位新臺
幣參仟萬元最高限額抵押權為無效。
被告信漢建設股份有限公司就上開不動產所為之抵押權登記應予
塗銷。
訴訟費用由被告負擔。
    事  實及理  由
壹、程序部分：
一、按「訴狀送達後，原告不得將原訴變更或追加他訴。但有下
    列各款情形之一者，不在此限：.... 二 請求之基礎事實同
    一者。」民事訴訟法第255 條第1 項第2 款定有明文。查本
    件原告起訴原係聲明求為判決：(一)確認被告乙○○與被告信
    漢建設股份有限公司（以下簡稱為信漢公司）於民國83年11
    月11日就高雄縣林園鄉○○段第824-7 、824-13、824-23、
    824-30地號土地所設定第一順位新臺幣（下同）3 仟萬元抵
    押權及該抵押權所擔保之債權不存在；(二)被告等就上開不動
    產所為之抵押權登記應予塗銷。其後於本院審理期間，分別
    追加及變更聲明為：一、先位聲明：(一)確認被告乙○○與被
    告信漢公司間於83年11月11日就高雄縣林園鄉○○段第824-
    7 、824-13、824-23、824-30地號土地所設定第一順位3仟
    萬元抵押權及該抵押權所擔保之債權不存在；(二)被告信漢公
    司就上開不動產所為之抵押權登記應予塗銷。二、備位聲明
    一：(一)確認被告乙○○與被告信漢公司間於83年11月11日就
    高雄縣林園鄉○○段第824-7 、824-13、824- 23 、824-30
    地號土地所設定第一順位3 仟萬元最高限額抵押權為無效；
    (二)被告信漢公司就上開不動產所為之抵押權登記應予塗銷。
    三、備位聲明二：確認被告乙○○與被告信漢公司間於83年
    11月11日就高雄縣林園鄉○○段第824-7 、824-13、824- 2
    3 、824-30地號土地所設定第一順位3 仟萬元最高限額抵押
    權，其抵押權所擔保之債權，不及於被告間83年11月20日借
    款金額500 萬元，84年1 月16日借款金額1,000 萬元、84年
    6 月1 日借款額1,000 萬元等3 筆債權。最高限額抵押權為
    無效。四、備位聲明三：確認被告乙○○與信漢公司間於83
    年11月11日就高雄縣林園鄉○○段第824-7 、824-13、824-
    23、824-30地號土地所設定第一順位3 仟萬元抵押權所擔保
    之債權，僅及於83年12月5 日前借款金額500 萬元，不及於
    83 年12 月5 日後所發生之債權。經核原告其後所為上開聲
    明之追加及變更，均係基於被告間於83年11月11日，就上開
    土地所為設定抵押權之同一事實而來，客觀上具有相當之關
    連性，揆諸首揭條文，原告就此部分所為之追加及變更，應
    予准許，先予敘明。
二、又被告乙○○經合法通知，未於言詞辯論期日到場，核無民
    事訴訟法第386 條所列各款情形，爰依原告之聲請，由其一
    造辯論而為判決。
貳、實體部分：
一、本件原告起訴為如下之主張，並聲明求為判決：（一）先位
    聲明：(一)確認被告乙○○與被告信漢公司間於83年11月11日
    就高雄縣林園鄉○○段第824- 7、824-13、824-23、824-30
    地號土地所設定第一順位3 仟萬元抵押權及該抵押權所擔保
    之債權不存在；(二)被告信漢公司就上開不動產所為之抵押權
    登記應予塗銷。（二）備位聲明一：(一)確認被告乙○○與被
    告信漢公司間於83年11月11日就高雄縣林園鄉○○段第824-
    7 、824-13、824- 23 、824-30地號土地所設定第一順位3
    仟萬元最高限額抵押權為無效；(二)被告信漢公司就上開不動
    產所為之抵押權登記應予塗銷。（三）備位聲明二：確認被
    告乙○○與被告信漢公司間於83年11月11日就高雄縣林園鄉
    ○○段第824-7 、824-13、824- 2 3、824-30地號土地所設
    定第一順位3 仟萬元最高限額抵押權，其抵押權所擔保之債
    權，不及於被告間83年11月20日借款金額500 萬元，84年1
    月16日借款金額1,000 萬元、84年6 月1 日借款額1,000 萬
    元等3 筆債權。（四）備位聲明三：確認被告乙○○與信漢
    公司間於83年11月11日就高雄縣林園鄉○○段第824-7 、82
    4-13、824- 23 、824-30地號土地所設定第一順位3 仟萬元
    抵押權所擔保之債權，僅及於83年12月5 日前借款金額500
    萬元，不及於83年12月5 日後所發生之債權。
（一）第三人聯鵬企業有限公司（以下簡稱為聯鵬公司）於82年
      7 月31日邀同被告乙○○為連帶保證人，陸續向原告申貸
      數筆借款；惟聯鵬公司自83年7 月3 日起即未再還款，迭
      經催討亦未置理，尚積欠原告34,979,493元未清償。被告
      乙○○為聯鵬公司之連帶保證人，依約自應負清償責任；
      詎其竟勾串被告信漢公司，而於83年11月11日將其所有之
      高雄縣林園鄉○○段第824-7 、824-13、824-23、824-30
      地號土地設定最高限額抵押權3,000 萬元予被告信漢公司
      ，並辦妥抵押權設定登記。嗣經被告信漢公司聲請對被告
      乙○○發支付命令，請求被告乙○○應返還其於83年11月
      20日借貸之500 萬元、84年1 月16日借貸之1,000 萬元、
      84年6 月1 日借貸之1,000 萬元，合計2,500 萬元。雖該
      支付命令業已確定，惟原告非上開支付命令之當事人，亦
      未繼受其權利義務關係，原告自不受該支付命令效力之拘
      束。況被告乙○○在設定前開抵押權之當時，已因保證關
      係背負鉅額債務，應難以再貸得鉅額之金錢；且被告信漢
      公司依當時公司法之規定，亦不可能貸與款項予被告乙○
      ○；再佐以被告信漢公司之資本額僅2,500 萬元，卻借予
      被告乙○○2,500 萬元，且十餘年不予追償，與常情大有
      違背，故被告乙○○與被告信漢公司就上揭土地所設定之
      抵押權，以及抵押權所擔保之兩造間之債權，應皆係基於
      通謀虛為之意思表示為之，應屬無效，被告乙○○應得請
      求塗銷抵押權之設定登記。而原告為被告乙○○之債權人
      ，被告乙○○既未清償其債務，又怠於行使上開權利，原
      告自得代位被告乙○○請求塗銷抵押權之設定登記，爰聲
      明判決如上揭先位聲明所示。
（二）縱認被告間之借貸關係確係存在，被告間之前述抵押權乃
      登記為最高限額抵押權，而最高限額抵押權之擔保債權應
      限於一定範圍內之不特定債權，被告間應就擔保債權之種
      類、範圍加以特定。被告間既未就擔保債權發生原因之基
      礎法律關係加以特定，而為「概括最高限額抵押權」之登
      記，要難認其抵押權之設立登記為有效；又既被告間抵押
      權之設立登記為無效，被告乙○○應得請求塗銷抵押權之
      設定登記。而原告為被告乙○○之債權人，被告乙○○既
      未清償其債務，又怠於行使上開權利，原告自得代位被告
      乙○○請求塗銷上開抵押權之設定登記，爰聲明請求判決
      如上述備位聲明一所示。
（三）如再認被告間之借貸關係及上開抵押權之設立登記皆為有
      效，惟被告間於設定抵押權時，並未記載其擔保債權之種
      類、範圍，故其最高限額抵押權所擔保之債權，尚無法證
      明即為前述支付命令所載之借款債權，故其債權效力不為
      系爭抵押權擔保效力所及。是原告爰再聲明請求判決如前
      揭備位聲明二所載。
（四）末以，因最高限額抵押權所擔保之債權，於標的物因強制
      執行而遭查封時，自最高限額抵押權人知悉該事實起，擔
      保債權之種類、範圍即告確定。上揭土地於83年12月6 日
      遭查封，並於同年12月5 日通知被告信漢公司，則於是時
      該最高限額抵押權擔保之債權種類、範圍即告確定，其後
      發生之債權即不在最高限額抵押權擔保之範圍內。故爰請
      求確認被告乙○○與信漢公司間於83年11月11日就上揭土
      地所設定第一順位3,000 萬元抵押權所擔保之債權，僅及
      於83年12月5 日前之借款金額500 萬元，不及於83年12月
      5 日後所發生之債權。
二、被告乙○○經本院合法通知，未於本院言詞辯論期日到庭，
    亦未提出書狀為任何聲明或陳述。至被告信漢公司則以：被
    告信漢公司與被告乙○○間之債權債務關係，乃第三人黃林
    賜多次借款予被告乙○○後，再將債權轉讓予被告信漢公司
    ，並要求被告乙○○設定抵押權及簽立借據，其間並無通謀
    虛構債權之情事。且被告信漢公司曾於95年6 月9 日聲請對
    被告乙○○發支付命令，該支付命令業已於95年7 月10日確
    定，應與確定判決有同一之效力。則被告乙○○與被告信漢
    公司間之債權債務關係既經確定之支付命令確認其存在，被
    告乙○○自不可再提確認債權不存在之訴，原告自亦不得代
    位其起訴。另被告間設定最高限額抵押權所擔保者，乃被告
    間一切之債之關係，僅係未列舉各項可能發生之債權債務法
    律關係，並非根本無法律關係存在。縱認被告間抵押權之設
    定係屬「概括最高限額抵押權」，先不論就概括最高限額抵
    押權之設定是否有效，實務與學說素有爭議；惟被告間所為
    抵押權設定之物權行為係在83年11月11日，並不能因之後立
    法政策之變更及實務之見解而遽認被告當時有效之設定行為
    ，現時已變更為無效，又原告應舉證證明被告信漢公司何時
    知悉上揭土地遭查封之事實，在無法證明之情形下，上揭抵
    押權所擔保之債權，自及於前開支付命令所示之全部金額，
    原告之訴顯無理由等語置辯，並聲明為求為判決：原告之訴
    駁回。
三、本院之判斷：
（一）就原告先位聲明之部分：
    (一)按當事人主張有利於己之事實者，就其事實有舉證之責任
      , 民事訴訟法第277 條前段定有明文。次按，確定之支付
      命令與確定判決有同一之效力，民事訴訟法第521 條第1
      項定有明文，是凡確定判決所能生之既判力及執行力，支
      付命令皆得有之，當事人不得就該法律關係更行起訴。而
      確定判決所生之既判力，除當事人就確定終局判決經裁判
      之訴訟標的法律關係，不得更行起訴或為相反之主張外，
      法院原則上亦不得為與確定判決意旨相反之裁判。否則將
      使同一紛爭再燃，即無以維持法之安定，及保障當事人權
      利、維護私法秩序，無法達成裁判之強制性、終局性解決
      紛爭之目的（最高法院93年度台上字第1432號判決意旨參
      照）。
    (二)經查，被告信漢公司，已就其對被告乙○○所擁有，復主
      張為系爭土地所設定之最高限額抵押權擔保效力所及之債
      權25,000,000元，於95年5 月8 日向本院聲請核發支付命
      令，並於95年7 月10日確定，此經本院依職權調取本院95
      年度促字第39427 號民事支付命令聲請卷宗核閱無訛，則
      揆諸前開論述，上述支付命令既經確定，即與確定判決有
      同一之效力，原告如係基於利害關係人之地位，欲確認前
      述支付命令所確定之兩造債權關係不存在，就此有利之事
      實，自應負積極舉證之責。
    (三)原告雖以被告乙○○在設定抵押權之當時，因已背負鉅額
      債務，不可能再貸得任何金錢，且被告信漢公司依當時公
      司法之規定，亦不可能貸與款項予被告乙○○云云，而主
      張被告乙○○與被告信漢公司就上揭土地所設定之抵押權
      ，以及抵押權所擔保之兩造間之債權，皆係基於通謀虛為
      之意思表示為之，應屬無效。然被告乙○○當時既係提供
      上揭未經設定抵押權，即無負擔之系爭土地供被告信漢公
      司設定第一順位抵押權以為債權之擔保，在有殷實擔保之
      情形下，並非不可能貸得款項。至被告信漢公司貸與款項
      予被告乙○○，有無違反當時公司法之相關規定，亦僅係
      被告信漢公司之負責人應否受行政處罰，或對公司負損害
      賠償責任之問題，與被告乙○○與信漢公司間究有無債權
      關係，並無必然之關連。是在原告無法積極舉證證明被告
      間就系爭土地設定抵押權，以及設定抵押權所擔保之債權
      均確係基於通謀虛偽之意思表示而為之之情形下，原告此
      部分之主張，自屬無據，其先位聲明之請求，應無理由。
（二）就原告備位聲明一之部分：
    (一)按最高限額抵押權，係指債務人或第三人提供其所有之不
      動產，就債權人對債務人一定範圍內之不特定債權，在一
      定金額限度內為擔保之特殊抵押權。是以最高限額抵押權
      所擔保者，係在一定範圍內之法律關係（即基礎關係）所
      不斷發生之債權，亦即最高限額抵押權不僅有其特定性，
      且最高限額抵押權係從屬於此一定範圍內之法律關係。至
      概括最高限額抵押權，因債權人與債務人間無基本契約（
      一定之法律關係）為擔保債權發生之基礎關係，尚難認屬
      有效（最高法院90年度台上字第1164號及92年度台上字第
      2340號判決意旨參照）。且苟寬認「概括最高限額抵押權
      」存在，將使抵押權之效力，及於日後包括因侵權行為、
      不當得利等法律事實所生之法律關係，甚至偶發之債權，
      致使抵押人負擔不可預期之債務，並造成後次序抵押權人
      或一般債權人保護之弊害，自有未當。
    (二)經本院依職權調取被告間就本件系爭土地設定抵押權之聲
      請資料核閱之結果，當時被告等人就系爭土地設定最高限
      額抵押權，除於設定契約書中載明債務清償之日期、擔保
      權利總金額、抵押權權利存續之期限，以及權利人及義務
      人為何人外，並未就該抵押權所擔保之債權種類，亦即所
      擔保之基礎法律關係，予以約定並予以登記，或記載於最
      高限額抵押權設定契約書之上，此有高雄縣大寮地政事務
      所95年8 月16日寮地所一字第0950007004號函及隨函附送
      之系爭土地登記資料在卷可稽（見本院卷第33至46頁）。
      且依被告信漢公司所述，就系爭土地所設定之第一順位最
      高限額抵押權，即係欲擔保被告2 人間之一切債之關係等
      語（見本院卷第105 頁），則被告2 人間就上揭土地所設
      定者，即為前述之「概括最高限額抵押權」，揆諸前開論
      述，該最高限額抵押權之設立登記應屬無效；該最高限額
      抵押權之設定既屬無效，又因系爭土地之土地登記簿謄本
      上，仍登記有最高限額抵押權設定之記載，在被告乙○○
      怠於行使權利之情形下，原告本於係被告乙○○債權人之
      地位，代位行使被告乙○○之權行，請求塗銷系爭土地上
      設定無效之第一順位抵押權，自有理由，均應予以准許。
（三）原告備位聲明一之部分，既經本院認為有理由，而應予准
      許已如前述，則原告其餘備位聲明之請求，以及被告其餘
      之抗辯，本院爰不再加以審酌，併此敘明。
據上論結，本件原告之訴為有理由，依民事訴訟法第385 條第1
項前段、第78條、第85條第1 項，判決如主文。
中　　華　　民　　國　　96　　年　　7 　　月　　9 　　日
                  民事鳳山分庭法　官　李怡諄
正本係照原本作成。
如不服本判決，應於送達後20日內，向本院提出上訴狀並表明上
訴理由，如於本判決宣示後送達前提起上訴者，應於判決送達後
10日內補提上訴理由書（須附繕本）。
中　　華　　民　　國　　96　　年　　7 　　月　　9 　　日
                                書記官　林豐富
